臺灣高雄地方法院刑事判決　　　　　　　95年度易字第2209號
公　訴　人　臺灣高雄地方法院檢察署檢察官
被　　　告　乙○○
選任辯護人　顏福松律師
上列被告因恐嚇案件，經檢察官提起公訴（台灣高雄地方法院檢
察署檢察官95年度偵續字第276 號），本院判決如下：
    主  文
乙○○犯恐嚇取財未遂罪，處有期徒刑肆月，如易科罰金，以銀
元佰元即新臺幣玖佰元折算壹日。緩刑貳年。
    事  實
一、乙○○之胞兄林靈谷前向丙○○○之子薛長富購買門牌號碼
    為高雄縣茄萣鄉○○村○○路191 號之房屋1 棟，為確保履
    約，林靈谷於訂約時先支付薛長富定金新台幣500,000 元，
    約明倘林靈谷未依期給付買賣價金，薛長富即得沒收定金。
    嗣因林靈谷不願履約給付價金，又欲索回上開定金，遂委請
    乙○○代為索討，然因多次索討未果，乙○○即心生不滿，
    竟基於為林靈谷不法所有之意圖，而興恐嚇丙○○○以交還
    上開定金款項之犯意，於民國95年4 月3 日（起訴書漏載犯
    罪時間）致電丙○○○時，向丙○○○恐嚇稱：「我要把單
    子交給黑道了喔」、「叫黑道跟妳要啦」等語，即暗示丙○
    ○○倘不將交還上開定金，將委請不法份子加害丙○○○或
    其家人之生命、身體、自由、名譽、財產等利益，以此惡害
    通知之方式致丙○○○心生畏懼。然因丙○○○終未交付該
    款項即報警處理，致乙○○未能得逞而告未遂。
二、案經丙○○○訴由高雄縣政府警察局湖內分局報告台灣高雄
    地方法院檢察署檢察官偵查起訴。
    理  由
一、訊據被告乙○○固坦認為向丙○○○及薛長富索討其兄林靈
    谷先前支付之定金500,000 元，而於上開時地致電被害人丙
    ○○○，並在電話中向丙○○○稱：「我要把單子交給黑道
    了喔」、「叫黑道跟妳要啦」等二句話，惟否認有何恐嚇取
    財之犯行，辯稱：丙○○○與被告對話過程中，語氣即為戲
    謔輕挑，被告一時情急始脫口而出上開話語，並無使丙○○
    ○心生畏佈之目的，亦無以加害生命、身體、自由、名譽、
    財產等事恐嚇丙○○○，更無恐嚇之犯意，且丙○○○亦未
    因被告之言詞而心生畏懼，亦未達致生安全上之危險或惡害
    之程度等語，資為抗辯。惟查：
  (一)被告乙○○之兄林靈谷與被害人丙○○○之子薛長富於93年
    12月16日訂立房屋買賣契約，由薛長富出售門牌號碼為高雄
    縣茄萣鄉○○村○○路191 號之房屋1 棟予林靈谷，林靈谷
    則於94年2 月8 日前給付薛長富買賣價金餘額2,950,000 元
    及自房屋點交日起（按該房屋原係被告乙○○及案外人林吳
    春金所有，嗣遭法院拍賣而由薛長富承買，今再由乙○○之
    兄林靈谷出面向薛長富買回）至過戶完成日止按月相當於租
    金之價額6,000 元。另為確保履約，林靈谷於訂約時先給付
    薛長富100,000 元、150,000 元、及250,000 元（合計共
    500,000 元）以為定金，雙方並約定倘林靈谷未依約履行，
    薛長富得沒收定金，上情有薛長富及林靈谷所定之協議書1
    份所載在卷可查。而林靈谷嗣未履約，薛長富亦未返還該定
    金，被告乙○○則於95年4 月3 日下午1 時19分許致電被害
    人丙○○○，向丙○○○要求返還該500,000 元定金，但未
    得丙○○○同意，乙○○即詢問薛長富現在何處，丙○○○
    回稱不知道，乙○○則說：「呵呵，你的意思就是不說囉？
    」，又稱：「我要把單子交給黑道了喔」、「叫黑道跟妳要
    啦」等語，上情除經乙○○於本院審判中自承不諱外，並有
    丙○○○所提伊與乙○○通話時之錄音帶1 捲及錄音內容勘
    驗報告1 份所載可證（錄音內容勘驗報告業經被告及辯護人
    同意作為證據，本院認以之作為認定事實基礎核屬適當，依
    刑事訴訟法第159 條之5 第1 項規定有證據能力），又與證
    人即被害人丙○○○於本院審判中之證述內容相符，此部分
    之事實自堪認定。可見乙○○係因其兄林靈谷與案外人薛長
    富間房屋買賣之定金糾紛，欲為林靈谷向薛長富索還該定金
    而致電丙○○○，但丙○○○於對話中表明不願返還，乙○
    ○旋向丙○○○表示「我要把單子交給黑道了喔」、「叫黑
    道跟妳要啦」等二句話。
  (二)按刑法第346 條第1 項恐嚇取財罪之通知危害方法，並無限
    制，除以積極明示之言語舉動外，凡以其他足使被害人理解
    其意義之方法或暗示其如不從，將加危害而使被害人心生畏
    怖者，均應包括在內。被告對殘廢之被害人以聲色俱厲之惡
    劣態度要求其交財物，顯然暗示其如不從將加危害而使被害
    人心生畏怖，仍不失為恐嚇，此觀最高法院73年度台上字第
    1933號判決意旨即明。本案被告乙○○向丙○○○索討上開
    定金500,000 元時，因未獲丙○○○同意，旋即表示要交由
    「黑道」向伊索討，此業如前述。被告雖未明指該「黑道」
    份子將以何等手段迫使伊二人交還，亦未明示將如何指示「
    黑道」份子侵害伊二人利益，然就被告所言「我要把單子交
    給黑道了喔」、「叫黑道跟妳要啦」二句話，依一般正常人
    之日常主觀認知及生活經驗，其真意係暗指：倘丙○○○拒
    不交還該定金，乙○○將另委請不法份子循非法之手段，而
    以侵害丙○○○或其家人之生命、身體、自由、名譽、財產
    任一利益之方式，使伊就範。可見被告向丙○○○稱「我要
    把單子交給黑道了喔」、「叫黑道跟妳要啦」等二句話，確
    實隱含有不利惡害之意義，當屬惡害通知之恐嚇行為無疑。
    被告及辯護人雖辯稱被告並未明示任何加害生命、身體、自
    由、名譽、財產之事，然此加害意義僅需自一般常情觀察行
    為人使用之言詞確隱含有此意義即足，而被告所稱委請黑道
    索討等語亦確含有此加害意義，均如前述，是被告及辯護人
    此點辯解，當無足採。
  (三)次據被害人丙○○○歷次於警詢、檢察官偵查中及本院審判
    中均證稱：伊因聽聞被告要找黑道索討，故心生畏懼，數日
    難以入眠等語，可見被害人確因被告所為上開言詞而心生畏
    懼。再被告案發時年約37歲，有一定之社會經驗，對上開「
    我要把單子交給黑道了喔」、「叫黑道跟妳要啦」二句話所
    隱含不利惡害意義當知之甚詳，猶於向丙○○○索討定金未
    果時，將此「交由黑道索討」之不利惡害訊息通知丙○○○
    ，顯然主觀上欲藉此惡害通知迫使丙○○○及薛長富就範，
    是被告主觀上確有恐嚇之犯意，甚為明確。被告雖辯稱該二
    句話係因丙○○○在通話過程中不斷訕笑，其認受辱故一時
    氣憤而無意間脫口說出。然查，丙○○○於本院審判中明確
    證稱伊與被告對話過程中並無訕笑，且依上開錄音勘驗報告
    所載，僅顯示丙○○○對被告要求返還定金之事一再表示「
    不知道」，亦未顯示有何訕笑或故意激怒被告之行為。況是
    否有恐嚇故意，僅需被告主觀上對告知他人之言語有隱含使
    人心生畏佈之意義乙節有所認知，猶基於該認知將該言語通
    知他人，即為已足，至為何將該言語通知他人，核屬犯罪動
    機，究與主觀上是否有恐嚇故意無關。是被告及辯護人此點
    辯解，亦無足採。
  (五)另被告致電丙○○○之原因，係向薛黃錦聯及薛長富索討上
    開定金，此情除經被告於本院審判中自承不諱外，亦觀上開
    被告與丙○○○錄音勘驗報告所載可佐。足見被告係為向丙
    ○○○索討上開定金，始為上揭恐嚇言詞。再依薛長富與被
    告之兄林靈谷所定上揭房屋買賣協議書，明載倘林靈谷未依
    期履行買賣房屋之價金給付義務，所給付之定金500,000 元
    即得由薛長富沒收而免返還。而林靈谷訂約後復毀約未給付
    價金乙情，除經證人丙○○○到庭證述詳細外，亦為被告所
    是認，是依雙方所訂協議書所載，尚難窺見林靈谷有何要求
    薛長富返還該定金之權利，被告對此亦當知之甚詳。縱認該
    定金係屬民法上「違約定金」之性質，而得由林靈谷依民法
    第252 條規定訴請法院判命酌減，然該酌減必依法院判決始
    告形成，在未經法院判決前林靈谷仍無何法律上之正當理由
    片面要求薛長富返還部分定金。是被告為迫使丙○○○交還
    其兄林靈谷本無權請求之定金500,000 元，而向丙○○○恫
    嚇倘不交還即委由黑道索討，其主觀上當有為林靈谷不法所
    有之意圖，且其手段目的間亦無何合理關聯，均甚明確。
  (六)綜上所述，被告基於為林靈谷不法所有之意圖，而以恐嚇丙
    ○○○之方式，向丙○○○索討林靈谷本無權請求之定金
    500,000 元，然因丙○○○未交付並報警處理而告未遂等事
    實，事證明確，洵堪認定，被告犯行應依法論科。
二、查被告行為後，如附表所示之相關法律均業經變更，並俱於
    95年7 月1 日施行，玆經整體比較結果，裁判時法並未較為
    有利，從而依刑法第2 條第1 項規定，自應適用各該行為時
    法，亦即修正前刑法（另未遂犯修正部份，因刑法就一般未
    遂犯之成立要件及處罰效果，原分定於刑法第25條第1 項、
    第26條前段，立法體例不妥，刑法修正施行，將刑法第26條
    前段規定，改列刑法第25條第2 項後段，僅涉及條文條項調
    整，其成立要件及處罰效果則無變更，自無庸為新舊法比較
    ，應適用現行刑法之規定）。
三、按刑法第346 條第1 項之恐嚇罪，其既遂、未遂之區別，以
    使人交付之所有物有無交付，而犯人是否得財為標準，如於
    尚未得財之際即被捕獲，顯係著手於犯罪之實行而不遂，自
    應論以恐嚇未遂之罪（最高法院22年非字第112 號判例意旨
    參照）。本件被告藉由電話告知被害人丙○○○如不返還定
    金則將委請黑道索討，將此惡害通知被害人以實施恐嚇取財
    之行為，雖被害人因此心生畏怖，然尚未為財物之交付，致
    被告尚未發生取財之結果。是核被告恐嚇取財之行為，係犯
    刑法第346 條第3 項、第1 項之恐嚇取財未遂罪。公訴意旨
    雖認被告所犯係刑法第305 條之恐嚇危害安全罪，然被告恐
    嚇之目的係為使被害人交付500,000 元款項，其主觀上亦有
    為林靈谷不法所有之意圖，是被告所為應係犯同法第346 條
    第1 項之恐嚇取財罪，公訴意旨顯有誤會，然基本犯罪事實
    同一，本院自應予審理，並變更檢察官起訴法條。被告先後
    言及「我要把單子交給黑道了喔」、「叫黑道跟妳要啦」二
    句話，其恫嚇意義均相同，係出於同一恐嚇取財之犯意，且
    各該言詞均於密切接近之時間地點實施，應視為數個舉動之
    接續施行，屬接續犯，為包括一罪，應論以一恐嚇取財罪。
    被告恐嚇取財犯行，雖著手於恐嚇取財行為之實施，惟尚未
    得手，為未遂犯，應依刑法第25條第2 項之規定，按既遂犯
    之刑度減輕其刑。本院審酌被告因其兄林靈谷與被害人之子
    薛長富間之房屋買賣定金糾紛，不顧雙方契約協議內容，又
    不循正常法律途徑解決，而以向被害人恐嚇將尋求黑道不法
    份子解決之非法手段索討，對被害人心理造成極大恐慌，徒
    增社會不安，且犯後亦未坦認犯罪，猶飾辭狡辯無恐嚇犯意
    ，然已就其行為造成被害人丙○○○之不安感向伊道歉，並
    賠償丙○○○20,000元，而得丙○○○之原諒，可見應有悔
    意，及其犯罪之動機、目的、手段、被害人所受損害等一切
    情狀，量處如主文所示之刑，並依修正前刑法第41條第1 項
    規定諭知易科罰金之標準，以資懲戒。
四、又刑法第74條有關緩刑之規定，業於94年1 月7 日修正公布
    ，並於95年7 月1 日施行，惟犯罪在新法施行前，新法施行
    後，緩刑之宣告，應適用新法第74條之規定（最高法院95年
    度第8 次刑庭會議決議參照），是本件有關緩刑之宣告，自
    應直接適用修正後之刑法第74條之規定。經查被告未曾因故
    意犯罪受有期徒刑以上刑之宣告等情，有臺灣高等法院被告
    前案紀錄表1 份在卷可按，其因一時失慮，致罹本件之罪，
    雖未坦認犯行，然於已與告訴人達成和解，同意賠償被害人
    丙○○○20,000元，已如前述，本院認其經此偵審程序，當
    能知所警惕，應無再犯之虞，所宣告之刑以暫不執行為適當
    ，爰宣告緩刑2 年，以啟自新。
五、據上論斷，應依刑事訴訟法第299 條第1 項前段、第300 條
    ，刑法第2 條第1 項前段、第346 條第3 項、第1 項、第25
    條第1 項、第2 項、第74條第1 項第1 款，修正前刑法第41
    條第1 項，罰金罰鍰提高標準條例第1 條前段，廢止前同條
    例第2 條，現行法規所定貨幣單位折算新臺幣條例第2 條，
    判決如主文。
本案經檢察官甲○○到庭執行職務。
中　　華　　民　　國　　96　　年　　2 　　月　　7 　　日
              刑事第十四庭審判長法　官  蔡廣昇
                                法  官  謝雨真
                                法  官  紀凱峰
以上正本證明與原本無異。
如不服本判決，應於收受送達後10日內向本院提出上訴書狀。
中　　華　　民　　國　　96　　年　　2 　　月　　7 　　日
 　　　　　　　　　　　　       書記官  黃進遠
附表：刑法修正施行後新舊法之比較適用
┌──┬──┬──────────────────┬──┬───────────────────┐
│編號│條號│新法                                │比較│理由                                  │
│    │    ├──────────────────┤    │                                      │
│    │    │舊法                                │結果│                                      │
├──┼──┼──────────────────┼──┼───────────────────┤
│1   │33  │新條文主刑之種類如下：              │    │舊法第三十三條第五款規定，罰金：一元以│
│    │    │一、死刑                            │    │上，修正後則提高為，罰金：新臺幣一千元│
│    │    │二、無期徒刑                        │    │以上，以百元計算之。罰金之定義既已修正│
│    │    │三、有期徒刑：二月以上，十五年以上。│    │，法定刑為罰金者，其法定最低度罰金亦提│
│    │    │    但遇有加減時，得減至二月未滿，或│    │高為新臺幣一千元，致刑度有加重之情形，│
│    │    │    加至二十年。                    │    │不論宣告罰金與否，應依新法第二條第一項│
│    │    │四、拘役：一日以上，六十日未滿。但遇│    │前段之規定，適用行為時法。（最高法院決│
│    │    │    有加重時，得加至一百二十日。    │    │議第三點(一)參照）。                    │
│    │    │五、罰金：新臺幣一千元以上，以百元計│    │                                      │
│    │    │    算之。                          │    │                                      │
│    │    ├──────────────────┼──┤                                      │
│    │    │舊條文主刑之種類如下：              │ˇ  │                                      │
│    │    │一、死刑                            │    │                                      │
│    │    │二、無期徒刑                        │    │                                      │
│    │    │三、有期徒刑：二月以上，十五年以上。│    │                                      │
│    │    │    但遇有加減時，得減至二月未滿，或│    │                                      │
│    │    │    加至二十年。                    │    │                                      │
│    │    │四、拘役：一日以上，二個月未滿。但遇│    │                                      │
│    │    │    有加重時，得加至四個月。        │    │                                      │
│    │    │五 罰金：一元以上。                 │    │                                      │
├──┼──┼──────────────────┼──┼───────────────────┤
│2   │41  │新條文I犯最重本刑為五年以          │    │(一)舊法第四十一條第一項前段規定，犯最重│
│    │    │   下有期徒刑以下之刑之罪，而受六個 │    │  本刑為五年以下有期徒刑以下之刑之罪，│
│    │    │   月以下有期徒刑或拘役之宣告者，得 │    │  而受六個月以下有期徒刑或拘役之宣告，│
│    │    │   以新臺幣一千元、二千元或三千元折 │    │  因身體、教育、職業、家庭之關係或其他│
│    │    │   算一日，易科罰金。但確因不執行所 │    │  正當事由，執行顯有困難者，得以一元以│
│    │    │   宣告之刑，難收矯正之效，或難以維 │    │  上三元以下折算一日，易科罰金（依罰金│
│    │    │   持法秩序者，不在此限。           │    │  罰鍰提高標準條例廢止前第二條規定，就│
│    │    │II 前項規定於數罪併罰，其應執行之刑 │    │  其原定數額提高為一百倍折算一日，即銀│
│    │    │   未逾六月者，亦適用之。           │    │  元一百、二百、三百元折算一日，換算成│
│    │    ├──────────────────┼──┤  新台幣即三百、六百、九百元折算一日）│
│    │    │舊條文I犯最重本刑為五年以          │ˇ  │  。修正後則提高為以新台幣一千、二千、│
│    │    │   下有期徒刑以下之刑之罪，而受六個 │    │  三千元折算一日，比較新舊法之適用結果│
│    │    │   月以下有期徒刑或拘役之宣告，因身 │    │  ，以修正前之規定，較有利於行為人，應│
│    │    │   體、教育、職業、家庭之關係或其他 │    │  新刑法第二條第一項之規定，應適用修正│
│    │    │   正當事由，執行顯有困難者，得以一 │    │  前之規定。（最高法院決議第三點(一)參照│
│    │    │   元以上三元以下折算一日，易科罰金 │    │  ）。                                │
│    │    │   。                               │    │(二)新法施行前犯併合處罰數罪中之一罪，且│
│    │    │   但確因不執行所宣告之刑，難收矯正 │    │  該數罪均該當刑法第四十一條第一項得易│
│    │    │   之效，或難以維持法秩序，不在此限 │    │  科罰金之規定者，其新舊法之適用：新刑│
│    │    │   。                               │    │  法施行法第三條之一第三項規定，於九十│
│    │    │Π 併合處罰之數罪，均有前項情形，其 │    │  四年七月一日刑法修正施行前犯併合處罰│
│    │    │   應執行之刑逾六月者，亦同。       │    │  數罪中之一罪，且該數罪均符合第四十一│
│    │    │                                    │    │  條第一項得易科罰金之規定者，適用九十│
│    │    │                                    │    │  年一月四日修正之刑法第四十一條第二項│
│    │    │                                    │    │  規定，即適用舊法第四十一條第二項之規│
│    │    │                                    │    │  定（即應執行之刑逾六月者，應得易科罰│
│    │    │                                    │    │  金），以利受刑人。                  │
└──┴──┴──────────────────┴──┴───────────────────┘
附錄：中華民國刑法第346條
意圖為自己或第三人不法之所有，以恐嚇使人將本人或第三人之
物交付者，處6 月以上5 年以下有期徒刑，得併科1 千元以下罰
金。
以前項方法得財產上不法之利益，或使第三人得之者，亦同。
前二項之未遂犯罰之。
